臺灣屏東地方法院刑事判決　　　　　　　 100年度易字第41號
公　訴　人　臺灣屏東地方法院檢察署檢察官
被　　　告　蔡東桂
選任辯護人　蔡將葳律師
被　　　告　潘蓁蓁
上列被告因傷害案件，經檢察官提起公訴（99年度調偵字第401
號），本院判決如下：
    主  文
蔡東桂、潘蓁蓁均犯傷害罪，各處拘役拾日，如易科罰金，均
以新臺幣壹仟元折算壹日。
    事  實
一、蔡東桂與潘蓁蓁原係鄰居關係，於民國99年8 月30日晚間7
    時30分許，雙方在屏東縣九如鄉○○路○ 段322 巷2 弄21號
    前倒垃圾之際，因細故發生口角爭執，竟各基於普通傷害之
    犯意，由蔡東桂以未持垃圾桶之單手與潘蓁蓁互相拉扯，後
    因蔡東桂對潘蓁蓁吐口水，雙方因而發生更激烈之拉扯，進
    而互相以腳踢擊對方，蔡東桂因而受有右側睪丸疼痛之傷害
    ，潘蓁蓁則受有左下腹挫傷、右手肘內側抓傷瘀青3 ×0.5
    公分、左手腕抓傷2 處各1 公分之傷害。
二、案經潘蓁蓁、蔡東桂訴由屏東縣政府警察局里港分局報告臺
    灣屏東地方法院檢察署檢察官偵查起訴。
    理  由
壹、程序方面：
    按被告以外之人於審判外之言詞或書面陳述，除法律有規定
    者外，不得作為證據；又被告以外之人於審判外之陳述，雖
    不符刑事訴訟法第159 條之1 至第159 條之4 之規定，而經
    當事人於審判程序同意作為證據，法院審酌該言詞陳述或書
    面陳述作成時之情況，認為適當者，亦得為證據；另當事人
    、代理人或辯護人於法院調查證據時，知有第159 條第1 項
    不得為證據之情形，而未於言詞辯論終結前聲明異議者，視
    為有前項之同意，刑事訴訟法第159 條第1 項、第159 條之
    5 分別定有明文。其立法意旨在於傳聞證據未經當事人之反
    對詰問予以核實，原則上先予排除。惟若當事人已放棄反對
    詰問權，於審判程序中表明同意該等傳聞證據可作為證據，
    基於尊重當事人對傳聞證據之處分權，及證據資料愈豐富，
    愈有助於真實發現之理念，且強化言詞辯論主義，使訴訟程
    序得以順暢進行，上開傳聞證據亦均具有證據能力。經查，
    本判決以下引用之被告以外之人於審判外之陳述，經本院於
    審判程序提示予檢察官、被告及辯護人，並告以內容要旨，
    檢察官、被告及辯護人均表示無意見（參見本院卷第77頁）
    ，且迄言詞辯論終結前均未聲明異議，本院審酌此等證據作
    成時之情況，均無不法之情事，且與待證事實具有關聯性，
    認為適宜作為本案之證據，故均有證據能力，合先敘明。
貳、實體方面：
一、被告蔡東桂部分：
    訊據被告蔡東桂固坦承於前揭時地與證人即告訴人潘蓁蓁發
    生爭執，其後並以腳踢擊證人潘蓁蓁而致其受有左下腹挫傷
    之事實，惟矢口否認公訴人所指之其餘傷害犯行，辯稱：伊
    當時手上另有拿垃圾桶，故並無與潘蓁蓁發生拉扯致其手部
    傷害云云，經查：
(一)被告蔡東桂於99年8 月30日晚間7 時30分許，在屏東縣九如
    鄉○○路○ 段322 巷2 弄21號前倒垃圾之際，與證人潘蓁蓁
    發生口角爭執，並拉扯證人潘蓁蓁，且對證人潘蓁蓁吐口水
    後，復以腳踢擊證人潘蓁蓁等情，業據證人潘蓁蓁於警詢及
    偵查中指述綦詳（參見警卷第3 至5 、7 頁，偵查卷第11、
    12頁），而酌以被告蔡東桂於本院準備程序及審理時亦不諱
    言於上開時地與證人潘蓁蓁發生口角爭執，及以腳踢擊證人
    潘蓁蓁乙情（參見本院卷第50、74頁），復參以本案事實，
    亦經證人即當時駕駛資源回收車在現場之目擊證人許家瑞於
    偵查及本院審理時證述屬實（參見偵查卷第29頁，本院卷第
    75至76頁背面），足見證人潘蓁蓁首開指訴之情，尚非虛構
    。再者，證人潘蓁蓁因被告蔡東桂之攻擊行為受有左下腹挫
    傷、右手肘內側抓傷瘀青3 ×0.5 公分、左手腕抓傷2 處各
    1 公分傷害之事實，此有寶建醫療社團法人寶建醫院診斷證
    明書1 紙附卷可稽（附於警卷第18頁），是前開傷害事實，
    已足堪認定。
(二)被告蔡東桂雖以前開情詞置辯，惟被告蔡東桂於上開時地確
    與證人潘蓁蓁發生口角爭執，並進而發生肢體衝突乙情，業
    據本院認定如前，復觀諸前開診斷證明書記載證人潘蓁蓁除
    左下腹挫傷外，並受有右手肘內側抓傷瘀青3 ×0.5 公分、
    左手腕抓傷2 處各1 公分等傷害之事實，與上揭證人潘蓁蓁
    證述遭被告拉扯及以腳踢擊之情節及證人許家瑞於本院審理
    時證述伊看到蔡東桂與潘蓁蓁爭吵後，蔡東桂以1 隻手與潘
    蓁蓁2 隻手拉扯，後來因為蔡東桂對潘蓁蓁吐口水，雙方發
    生更激烈之拉扯，其後並互踢好幾下之情（參見本院卷第76
    頁）尚稱一致，另參酌證人潘蓁蓁於99年8 月30日晚間7時
    30分許與被告蔡東桂發生上開衝突後，隨即於當日前往寶建
    醫療社團法人寶建醫院接受醫師驗傷診療，此有前揭寶建醫
    院診斷證明書乙份可佐（參見警卷第18頁），足證被告有為
    前開傷害行為並造成證人潘蓁蓁受有診斷證明書所載之傷害
    事實，灼然甚明。至被告蔡東桂於發生爭執時手上確持有垃
    圾桶之情，為被告蔡東桂供述明確，核與證人許家瑞於本院
    證述當時伊看到蔡東桂手上拿一個圓圓的東西一節大致相符
    ，堪可信實（參見本院卷第75-1頁），然被告蔡東桂為尚值
    壯年之男子，證人潘蓁蓁為一般體型之女子，被告蔡東桂以
    單手與證人潘蓁蓁發生激烈之拉扯，業如前述，其拉扯行為
    因而造成證人潘蓁蓁受有前開手部抓傷之傷害，與常情尚無
    違背，自非可依此據為被告蔡東桂有利之認定。從而，被告
    蔡東桂上開所述云云，顯係事後卸責之詞，尚非可採。
二、被告潘蓁蓁部分：
    訊據被告潘蓁蓁固坦承於前揭時地與證人即告訴人蔡東桂發
    生爭執，其後並以腳踢擊證人蔡東桂之事實，惟矢口否認公
    訴人所指之傷害犯行，辯稱：伊當時確實曾踢蔡東桂一下，
    但係踢到蔡東桂之腹部而非鼠蹊部，自無可能造成蔡東桂鼠
    蹊部受傷，況當時蔡東桂以手抓住伊雙手，伊係為掙脫才會
    踢蔡東桂，故伊之行為應構成刑法正當防衛而可阻卻違法云
    云，經查：
(一)被告潘蓁蓁與證人蔡東桂，於前開時地發生口角衝突，繼之
    ，證人蔡東桂因手持垃圾桶，故以單手與被告潘蓁蓁互相拉
    扯，後因證人蔡東桂對潘蓁蓁吐口水，雙方因而發生更激烈
    之拉扯，進而互相以腳踢擊對方一節，業據證人許家瑞證述
    明確（參見本院卷第75至76頁背面），被告潘蓁蓁雖辯稱證
    人許家瑞與蔡東桂後來有接觸，故而栽贓抹黑伊云云，然依
    證人許家瑞所證之情以觀，其所證內容對於雙方所為傷害行
    為均證述明確，尚無就被告潘蓁蓁所為傷害犯行故為渲染，
    或就證人蔡東桂傷害犯行部分故為隱瞞之情，況證人許家瑞
    為屏東縣九如鄉資源回收車司機，應無誣陷被告潘蓁蓁之動
    機，又其於本院審理時尚具結以擔保證言之可信性，其證言
    復無矛盾不合理之處，自堪信為真實，被告潘蓁蓁前揭所辯
    ，尚乏實據，自無足採。復參以證人蔡東桂於前開時地遭被
    告潘蓁蓁踢擊鼠蹊部，而受有右側睪丸疼痛傷害之情，業據
    證人蔡東桂於警詢指述屬實（參見警卷第10頁），復有財團
    法人屏東基督教醫院診斷證明書1 紙附卷可證（附於警卷第
    19頁），是被告潘蓁蓁上開傷害事實，已堪認定。
(二)至被告潘蓁蓁雖辯稱伊99年8 月30日當日與蔡東桂爭吵後，
    係踢擊蔡東桂之腹部而非鼠蹊部，自無可能造成蔡東桂鼠蹊
    部受傷云云，惟證人許家瑞於本院審理時證述潘蓁蓁與蔡東
    桂發生爭吵時，當時伊坐在資源回收車上，雙方即在伊前方
    10 公 尺前爭吵，當時伊有看到雙方發生爭吵及拉扯，後來
    因為蔡東桂對潘蓁蓁吐口水，故雙方又發生更激烈之拉扯，
    之後雙方有類似出腳踢擊對方之動作，因為伊有看到雙方下
    半身有閃躲之動作，有的有踢到，有的沒有踢到，雙方都有
    踢好幾下等語（參見本院卷第75至76頁背面），顯然被告潘
    蓁蓁踢擊證人蔡東桂之行為有多次甚明，復參諸前開診斷證
    明書記載證人蔡東桂受有右側睪丸疼痛傷害之事實，與上揭
    證人蔡東桂、許家瑞等證述及被告潘蓁蓁自承以腳踢擊證人
    蔡東桂之情尚屬一致，另酌以證人蔡東桂於99年8 月30日晚
    間7時30 分許與被告潘蓁蓁發生上開衝突後，隨即於當日前
    往財團法人屏東基督教醫院接受醫師驗傷診療，此有前揭屏
    東基督教醫院診斷證明書1 份可考（參見警卷第18頁），足
    認被告潘蓁蓁有為前開傷害行為並造成證人蔡東桂受有診斷
    證明書所載之傷害事實，至為灼然。被告潘蓁蓁上開辯稱云
    云，顯係事後卸飾言詞，不足為有利被告潘蓁蓁之依據。
(三)被告潘蓁蓁另辯稱發生爭執時蔡東桂以手抓住伊雙手，伊係
    為掙脫才會踢蔡東桂，故伊之行為應構成刑法正當防衛而可
    阻卻違法云云，然證人蔡東桂於發生爭執時手上持有垃圾桶
    ，僅以單手與被告潘蓁蓁發生拉扯一情，業如上述，衡情證
    人蔡東桂雖為壯年男子，然依斯時雙方發生激烈爭吵，證人
    蔡東桂是否足以單手即抓住被告潘蓁蓁而控制其行動已非無
    疑，再者，證人許家瑞於本院審理時證述當時伊看到雙方發
    生激烈爭吵及拉扯，雙方拉拉放放，並皆有踢對方的動作，
    但伊並無看到潘蓁蓁雙手被蔡東桂抓住等語（參見本院卷第
    75-1至76頁背面），更可證被告潘蓁蓁並無遭證人蔡東桂抓
    住而無法掙脫之情，是被告潘蓁蓁辯稱係因遭證人蔡東桂抓
    住雙手始踢證人蔡東桂之情，當非屬實，故本案被告潘蓁蓁
    前開傷害犯行自無正當防衛適用之情況；況按刑法第23條前
    段規定之正當防衛，必須對於現在不法之侵害且基於防衛之
    意思為之，始屬該當，若侵害業已過去，即無正當防衛可言
    。至彼此互毆，又必以一方初無傷人之行為，因排除對方不
    法之侵害而加以還擊，始得以正當防衛論。故侵害已過去後
    之報復行為，與無從分別何方為不法侵害之互毆行為，均不
    得主張防衛權，有最高法院30年上字第1040號判例、90年度
    台上字第3144號判決要旨可資參照。又按正當防衛必須對於
    現在不法之侵害始得為之，侵害業已過去，或無從分別何方
    為不法侵害之互毆行為，均不得主張防衛權，而衡之一般社
    會經驗法則，互毆係屬多數動作構成單純一罪而互為攻擊之
    傷害行為，縱令一方先行出手，而還擊之一方在客觀上苟非
    單純對於現在不法之侵害為必要排除之反擊行為，因其本即
    有傷害之犯意存在，則對其互為攻擊之還手反擊行為，自無
    主張防衛權之餘地，亦有最高法院92年度台上字第3039號判
    決意旨可供參照。查本案被告潘蓁蓁與證人蔡東桂先則發生
    爭吵，繼之又行拉扯，被告潘蓁蓁遭證人蔡東桂吐口水後復
    行激烈拉扯，是則當時被告潘蓁蓁已在情緒激動並發生激烈
    拉扯下，足認被告潘蓁蓁其後以腳踢擊證人蔡東桂之行為，
    當係因生氣所為之報復行為，非基於排除現在不法侵害之所
    為。是依上所述，並揆諸前揭法條及判例意旨，被告潘蓁蓁
    辯稱其傷害證人蔡東桂係基於正當防衛所為云云，即屬無據
    。
三、綜上所述，本案事證明確，被告2 人犯行均堪以認定，自應
    依法論科。
四、核被告蔡東桂、潘蓁蓁2 人所為，均係犯刑法第277 條第1
    項之普通傷害罪。爰審酌被告蔡東桂、潘蓁蓁為鄰居關係，
    原應互相忍讓體諒，共創良好生活居住環境，卻因細故口角
    以致爭執、拉扯及相互踢擊對方而發生互毆，雙方行為均屬
    可議，衡酌被告蔡東桂傷勢較輕，被告潘蓁蓁多處受傷較為
    嚴重，被告蔡東桂犯後坦承大部分犯行，犯後態度尚佳，被
    告潘蓁蓁犯後否認犯行，態度不佳，及雙方至今均未賠償對
    方損害之犯後態度，暨本件雙方犯罪之動機、目的、手段、
    生活狀況等一切情狀，分別量處如主文所示之刑，並各諭知
    易科罰金之折算標準，以示薄懲。
據上論斷，應依刑事訴訟法第299 條第1 項前段，刑法第277 條
第1 項、第41條第1 項前段，刑法施行法第1 條之1 ，判決如主
文。
本案經檢察官陳立興到庭執行職務。
中    華    民    國   100    年    8     月    17    日
                  刑事第五庭  審判長法  官  林家聖
                                    法  官  黃柏霖
                                    法  官  謝濰仲
以上正本證明與原本無異。
如不服本判決應於收受判決後10日內向本院提出上訴書狀，並應
敘述具體理由；其未敘述上訴理由者，應於上訴期間屆滿後20日
內向本院補提理由書（均須按他造當事人之人數附繕本）「切勿
逕送上級法院」。
中    華    民    國   100    年    8     月    17    日
                                    書記官  黃美玲
附錄本案論罪科刑法條全文
中華民國刑法第277 條第1 項（普通傷害罪）
傷害人之身體或健康者，處3 年以下有期徒刑、拘役或1 千元以
下罰金。